【裁判字號】    98,簡上,51
【裁判日期】    990331
【裁判案由】    確認支票債權不存在
【裁判全文】
臺灣士林地方法院民事判決              98年度簡上字第51號
上  訴  人  馨琳揚企業管理顧問有限公司
法定代理人  丙○○
訴訟代理人  乙○○
            丁○○
被上訴人    甲○○
訴訟代理人  江松鶴律師
上列當事人間確認支票債權不存在事件，上訴人對於中華民國98
年2 月11日本院內湖簡易庭97年度湖簡字第961 號第一審判決提
起上訴，本院於99年3 月18日言詞辯論終結，判決如下：
    主      文
上訴駁回。
第二審訴訟費用由上訴人負擔。
    事實及理由
一、被上訴人在原審起訴主張：被上訴人未曾收受臺灣新竹地方
    法院92年度促字第22557 號支付命令（下稱系爭支付命令）
    ，其就讀國立交通大學博士班期間，雖將戶籍遷至「新竹市
    ○區○○○路104 巷20之48號4 樓」而登記，惟實際上居住
    在學校，迄於民國92年9 月間，已自學校畢業，並在桃園縣
    平鎮市租屋居住，故系爭支付命令之送達為不合法。況被上
    訴人父親范志淳生前並未簽發如原判決附表所示之支票3 紙
    （下稱系爭支票），且系爭支票之追索權均已罹於1 年之短
    期時效。而被上訴人父親與上訴人及其前手即訴外人曾智群
    間，更無任何借款之債權債務關係，此由曾智群於92年11月
    26日同意撤回臺灣桃園92年度桃簡字第1228號給付票款事件
    訴訟可證。是上訴人對被上訴人無系爭支票之票據債權存在
    ，曾智群對被上訴人亦無票據利益償還請求權可言。然曾智
    群於時效消滅後，卻將系爭支票債權讓與上訴人，旋由上訴
    人執債權讓渡書、系爭支付命令及其確定證明書向法院聲請
    就被上訴人之財產為強制執行，致被上訴人權益遭受侵害。
    為此，提起本件訴訟，並聲明：確認上訴人對被上訴人就其
    所執有之系爭支票票據債權不存在等情。上訴人則以：上訴
    人係基於債權讓與關係取得系爭債權，系爭支付命令合法送
    達予被上訴人，並已確定，被上訴人若有爭執，應提起再審
    訴訟，不應提起本件確認訴訟。另被上訴人應係知悉與曾智
    群間是有債權債務關係，方會有同意協商，顯見所為主張要
    屬不可採取云云置辯，並聲明請求判決：駁回被上訴人在第
    一審之訴。
三、原審對於被上訴人之請求，判決被上訴人全部勝訴。上訴人
    不服提起本件上訴，所為陳述除與原審相同外，另補陳略以
    ：原審忽略郵務機關多次對被上訴人之新竹市地址為送達及
    臺灣新竹地方法院對系爭支付命令送達為合法之審核，逕予
    認定系爭支付命令送達不合法，顯有速斷及不尊重臺灣新竹
    地方法院對該案之認定。曾智群前於92年間取得系爭票據債
    權時，曾催告范志淳，於得知其已死亡、繼承人無聲請限定
    或拋棄繼承情事後，即另以存證信函寄送被上訴人在新竹市
    地址，被上訴人並於92年8 月28日收受送達。另曾智群聲請
    假扣押保全程序時，執行法院曾扣押被上訴人之存款及對第
    三人東元電機公司之薪資，被上訴人豈可能不知系爭票據債
    權存在。而曾智群雖撤回臺灣桃園地方法院92年度桃簡字第
    1228號給付票款事件，惟觀之雙方簽立之同意書、撤銷假扣
    押聲請及撤回假扣押強制執行等狀，均無任何達成和解之用
    語，上訴人主張實屬無據云云，並聲明請求判決：(一)原判決
    廢棄。(二)上開廢棄部分，被上訴人在第一審之訴駁回。被上
    訴人所陳，除與在原審主張相同者外，另補充陳述：被上訴
    人自91年8 月起任職中原大學機械系，校方為其承租門牌號
    碼桃園縣中壢市○○街112 號7 樓房屋供其居住，故被上訴
    人實際居住在桃園市，而非新竹市，系爭存證信函係蔣旭堂
    通知被上訴人前往郵局領取，且系爭支票上印文已經鑑定與
    支票帳戶原留印鑑不同，係屬偽造，而上訴人就系爭支票上
    之筆跡復未舉證為真正，對被上訴人自無系爭支票所載之票
    據債權存在等語置辯，並聲明請求判決：駁回上訴。
四、經查：
  (一)如下事實為兩造所不爭執：
  1.訴外人曾智群執系爭支票，主張：被上訴人之被繼承人范志
    淳向其父曾天賜借款新臺幣（下同）104 萬5,000 元，而簽
    發系爭支票交付為借款之憑證，其對被上訴人有票據法第22
    條第4 項規定之利益償還請求等情為由，分別向臺灣新竹地
    方法院、臺灣桃園地方法院，對范志淳之被繼承人即被上訴
    人及范憶瑋、柯玉霜、范憶亭等人聲請發支付命令，經以各
    該法院92年度促字第22557 號、92年度促字第54305 號受理
    ，分於92年8 月21日、同年月13日核發支付命令，其中系爭
    支付命令為送達被上訴人，於同年9 月9 日寄存在新竹市警
    察局埔頂派屋所，臺灣新竹地方法院民事庭旋於同年10月15
    日核發確定證明書。至臺灣桃園地方法院92年度促字第5430
    5 號支付命令事件，則經范憶瑋、柯玉霜、范憶亭於同年8
    月26日對54305 號支付命令聲明異議而視為起訴，該法院以
    92年度桃簡字第1228號給付票款事件受理後，曾智群於同年
    11月26日書立同意書，載明同意撤回假扣押保全程序及前開
    給付票款事件，並於同月27日具狀撤回該事件之起訴。
  2.曾智群於97年1 月29日簽立債權讓渡書，將系爭票據債權讓
    與上訴人，並於97年5 月14日通知被上訴人，系爭支票現在
    由上訴人持有中。
  3.被上訴人於91年8 月1 日起任職私立中原大學機械系擔任專
    任助理教授，該校自91年8 月4 日起至93年8 月3 日止，每
    月補助被上訴人校外房屋租賃津貼6,000 元，而與出租人溫
    筱琪簽約，約定由私立中原大學為承租人租用桃園縣中壢市
    ○○街112 號7 樓房屋交付由被上訴人居住使用。
  4.范志淳在永豐商業銀行東門分行（原台北區中小企業銀行）
    支票存款帳戶之開戶申請書上字跡，為范志淳親筆書寫。
  (二)上開事實，且有同意書（原審卷第12頁）、債權讓渡書（原
    審卷第52頁以下）、私立中原大學合約審核簽辦單（本院卷
    第61頁）、私立中原大學房屋租賃契約（本院卷第63頁以下
    ）、支票存款開戶申請書（本院卷第80頁）等，附卷可稽，
    並經本院調取臺灣新竹地方法院92年度促字第22557 號支付
    命令卷宗、臺灣桃園地方法院92年度促字第54305 號、92年
    度桃簡字第1228號給付票款事件卷宗等查核屬實，均堪信為
    真實。
五、兩造爭執要點：
  (一)系爭支票是否為被上訴人之被繼承人范志淳所簽發完成發票
    行為而應負發票人責任？
  (二)系爭支付命令有無確定是否影響本件之判斷？
  (三)如系爭支票確為范志淳所簽發而應負發票人責任，則被上訴
    人即范志純繼承人得否以票據原因關係不存在對抗上訴人？
  (四)如系爭支票確為范志淳所簽發而應負發票人責任，則上訴人
    對被上訴人即范志淳繼承人之票據追索權是否已經罹於時效
    消滅，得許被上訴人拒絕給付，進而主張上訴人之系爭支票
    債權不存在？
六、本院判斷如后：
  (一)按「在票據上簽名者，依票上所載文義負責。」；「票據上
    之簽名，得以蓋章代之。」票據法第5 條第1 項、第6 條固
    有明文。惟票據為無因證券，係謂票據所表彰之權利，與其
    基礎之原因關係各自獨立，票據權利之行使不以其原因關係
    存在為前提，至該票據本身是否真實，如當事人發生爭執時
    ，仍應由票據權利人負證明之責，最高法院著有51年台上字
    第3309號判例可資參照。故執票人主張發票人應負票據責任
    ，而訴請給付時，如他造對於票據簽名、印文之真正有爭執
    而否認者，執票人負有舉證證明簽名或印文為真正之責，其
    舉證責任未盡，即不能認為票據真正，而令他造負擔票據付
    款責任。本件上訴人執有系爭支票3 紙，主張為被上訴人之
    被繼承人所簽發，然為被上訴人所否認。本院將系爭支票及
    自永豐商業銀行東門分行調取之支票印鑑卡等，送由法務部
    調查局鑑定，經以重疊比對、特徵比對之鑑定方法，就系爭
    支票原本上之「范志淳」印文（編定為甲1 、甲2 、甲3 類
    ）與原台北區中小企業銀行支票存款開戶申請書上之印文（
    編定為乙類）加以鑑定結果，認定甲1 、甲2 、甲3 類印文
    均與乙類印文不同，至筆跡部分，則因字樣不足無法鑑定等
    情，有法務部調查局98年11月26日調科貳字第09800590100
    號鑑定書（本院卷第124 頁以下），附卷可憑，顯示系爭支
    票上印文，與支票帳戶原留印鑑之印文不符，非同一印章所
    蓋用。此外，復未據上訴人進一步舉證以證明系爭支票上之
    簽名確為范志淳所親簽或印文確屬范志淳所有之印章蓋用，
    即難認該等簽名及印文為真正，不能認為范志淳確有簽發系
    爭支票。揆之前揭規定及判例意旨，范志淳對上訴人不負發
    票人責任，被上訴人亦無應繼承此票據債務之問題，上訴人
    要不得請求被上訴人給付票款，為無票據債權存在，被上訴
    人訴請確認上訴人之票據債權不存在，洵屬有據。而兩造爭
    執之追索權時效是否經過、票據原因關係存否等項，因上訴
    人對被上訴人未享有票據上權利，已如前述，即當然無票據
    追索權及票據原因關係可言，為無礙於此之判斷。
  (二)第按「債務人對於支付命令未於法定期間合法提出異議者，
    支付命令與確定判決有同一之效力。」，民事訴訟法第521
    條第1 項雖有明文。然依同法第515 條第1 項規定，支付命
    令核發後，如於3 個月內不能合法送達於債務人者，即失其
    效力。而訴訟文書之送達，如不能以直接或補充送達方式送
    達應受送達人者，雖得以寄存方式將文書寄存在當地自治或
    警察機關，以為送達，但受送達人應受送達之處所，則以應
    受送達人之住居所、事務所、營業所、就業處所為之，此為
    同法第138 條第1 項、第136 條第1 項、第2 項所規定，是
    法院核發之支付命令，如未能於3 個月內，以前開方法向正
    確之處所送達，自不能認已有合法送達，進而因債務人未異
    議而發生確定力。至支付命令之是否確定，法院應依職權審
    查，不受是否經核發確定證明書或確定證明書是否經書記官
    處分撤銷之拘束。上訴人主張：系爭支票之原因債權，業經
    訴外人即上訴人之前手曾智群聲請對被上訴人核發支付命令
    確定云云。然經本院調取臺灣新竹地方法院92年度促字第22
    557 號支付命令事件卷宗查核顯示，該法院所核發系爭支付
    命令，係經以郵務送達「新竹市○區○○○路104 巷20之48
    號4 樓」無人收受後，於92年9 月9 日寄存在當地之新竹市
    警察局埔頂派出所以為送達，嗣於同年10月15日經發給確定
    證明書等項，有送達證書及確定證明書各1 紙，附在該案卷
    內可稽，則果曾智群聲請發支付命令所主張者，為票據債權
    ，且支付命令已確定，本院因受既判力之拘束，自不能為票
    據原因關係存否相反之認定。惟考之曾智群聲請支付命令之
    聲請狀載，乃略謂：范志淳簽發系爭支票為憑證，向曾天賜
    借款，曾智群繼承取得票據法第22條第4 項規定之利益償還
    請求權，依民事訴訟法第508 條聲請發支付命令云云，此有
    該聲請書附在臺灣新竹地方法院92年度促字第22557 號支付
    命令事件卷內可佐，即曾智群在該支付命令聲請事件所主張
    之權利，為利益償還請求權，非票據債權或票據原因之借款
    債權，是無論該支付命令是否確定，本均與本件爭執所涉票
    據權利存否有異，二者非同一事件，於茲本無既判力效力所
    及之問題，本院自不受拘束。況系爭支票既未經上訴人舉證
    證明為真正，上訴人雖持有該等支票，對被上訴人仍為無票
    據原因關係可言，系爭支付命令聲請所主張之借款債權存否
    、支付命令是否確定即與本件票據債權存否之判斷無涉。再
    者，被上訴人於92年9 月23日時，雖將戶籍地址設在新竹市
    ○區○○○路104 巷20之48號4 樓，但戶籍登記僅為行政管
    理事項，非可逕行推論設籍人必設有住居所在該處，而曾智
    群雖曾於92年8 月11日對被上訴人寄發存證信函，而郵務送
    至新竹市○區○○○路104 巷20之48號4 樓處，並經被上訴
    人於郵局招領後，於同年月28日親往蓋印領取，惟證人即新
    竹市○區○○○路104 巷20之48號4 樓房屋屋主蔣旭堂在原
    審到庭具結證述稱：我是被上訴人交大碩士、博士班的學長
    ，被上訴人全家都設籍在我家，因為他從南部到北部找工作
    ，被上訴人設籍期間沒有實際居住在我家，實際上住在桃園
    等語（原審卷第69頁背面以下），足認被上訴人於92年8 月
    、9 月間，確非居住在新竹市○區○○○路104 巷20之48號
    4 樓房屋內。另參照被上訴自91年8 月1 日起任職私立中原
    大學機械系擔任專任助理教授，該校自91年8 月4 日起至93
    年8 月3 日止，每月補助被上訴人校外房屋租賃津貼6,000
    元，由私立中原大學租用桃園縣中壢市○○街112 號7 樓供
    被上訴人居住一節，復有上載私立中原大學合約審核簽辦單
    、私立中原大學房屋租賃契約等，在卷可考，益顯被上訴人
    主張92年9 月9 日時，其住居所不在新竹市○區○○○路10
    4 巷20之48號4 樓，而係在桃園市內一節，為可採取，則系
    爭支付命令確未經合法送達，自不生確定力及既判力，本院
    亦不受拘束，即不影響本件訴訟之獨立判斷。而上訴人雖主
    張其前手曾智群對被上訴人有借款之票據原因債權或利益償
    還請求權存在云云，然未能舉證證明借款債權之存在，且依
    上訴人主張，其係經以債權讓與方式受讓所稱曾智群對被上
    訴人之票據權利及原因債權，而非因單純之票據轉讓關係取
    得系爭支票之執票人地位，依據票據法第13條之反面解釋，
    被上訴人得以票據原因關係對抗上訴人，其本此主張上訴人
    之票據原因債權不存在，故上訴人對被上訴人無票據債權，
    於法亦屬有據。至曾智群於92年間雖曾向臺灣臺北地方法院
    聲請就被上訴人之財產假扣押並實施強制執行，而扣押被上
    訴人對第三人之勞務報酬債權、存款債權，有東元電機股份
    有限公司陳報狀（本院卷第40頁）、臺灣臺北地方法院民事
    執行處函（本院卷第39頁）、華南商業銀行城東分行聲明異
    議狀（本院卷第42頁）、臺灣臺北地方法院民事執行處通知
    （本院卷第41頁）等文書，在卷可稽。但曾智群縱主張其有
    實體上權利存在而為保全執行，究不得推論借款債權之實體
    法律關係即屬存在，是此強制執行情形，實亦不影響於此之
    判斷。又票據利益償還請求權，原屬票據追索權時效消滅後
    ，執票人對票據發票人或承兌人所享之請求權，該利益返還
    請求權之存否，原以執票人之票據權利存在為前提要件，不
    得反爾以利益償還請求權充為票據原因債權，上訴人主張對
    被上訴人有利益償還請求權，故有票據原因關係云云，姑不
    論其票據權利本不存在，已迭如前述，徒觀其此主張已屬於
    法有違，自不能認為可取。
七、從而，被上訴人主張系爭票據非真正，且無票據原因關係存
    在等情，訴請確認上訴人執有系爭支票，對被上訴人無票據
    債權存在，為有理由。原審判決被上訴人勝訴，於法洵無違
    誤。上訴人執前情指摘原審判決不當，求予廢棄改判，為無
    理由，應予駁回。至兩造其餘攻擊、防禦方法，經本院悉予
    審酌後，認均無礙於本件之判斷，於茲不贅。
八、據上論結，本件上訴為無理由，依民事訴訟法第436 條之1
    第3 項、第449 條第1 項、第78條判決如主文。
中    華    民    國    99    年    3     月    31    日
                  民事第二庭  審判長法  官  方彬彬
                                    法  官  藍雅清
                                    法  官  蕭錫証
以上正本證明與原本無異。
本件判決不得上訴。
中    華    民    國    99    年    4     月    2     日
                                    書記官  林立原

司法院資訊處製作；財團法人民間司法改革基金會備份。
